【裁判字號】    94,竹簡,1530
【裁判日期】    950127
【裁判案由】    債務人異議之訴
【裁判全文】
臺灣新竹地方法院民事簡易判決        94年度竹簡字第1530號
原      告  甲○○
訴訟代理人  楊隆源律師
複代理人    丙○○
被      告  亞洲信用管理股份有限公司
法定代理人  乙○○
上列當事人間債務人異議之訴事件，本院於民國95年1月12日辯
論終結，判決如下：
    主      文
確認被告所持有原告於民國八十二年二月二日所簽發、到期日為
民國八十四年十月二日，面額新臺幣柒拾捌萬壹仟玖佰貳拾元中
之新臺幣壹拾參萬零參佰貳拾元之本票債權不存在。
訴訟費用由被告負擔。
    事實及理由
甲、程序部分
一、按「訴狀送達後，原告不得將原訴變更或追加他訴。但有下
    列各款情形之一者，不在此限…四、因情事變更而以他項聲
    明代最初之聲明者…。七、不甚礙被告之防禦及訴訟之終結
    者。」民事訴訟法第255條第1項第4、7款定有明文。本件原
    告起訴時訴之聲明原請求撤銷本院94年度執字第10893 號強
    制執行程序，嗣於訴訟進行中，因原告依本院94年度竹簡聲
    字第158 號裁定提供擔保並聲請停止前揭強制執行程序，執
    行債權人即被告乃聲請核發債權憑證而使該執行程序終結。
    原告乃以情事變更為由，將原聲明變更為如後揭先後位聲明
    所示，核其所為屬因情事變更而以他項聲明代最初之聲明，
    亦不甚礙被告之防禦及訴訟之終結，於法尚無不合，應予准
    許。
二、被告未於言詞辯論期日到場，核無民事訴訟法第386條所列
    各款情形，爰依原告之聲請，由其一造辯論而為判決。
乙、實體部分
一、原告起訴主張：
（一）被告於民國（下同）94年9月12日通知原告，表示其受讓
      訴外人台灣通用傳動機械股份有限公司（下稱台灣通用公
      司）對原告關於台灣台北地方法院84年度票字第17995號
      民事裁定所載之新臺幣（下同）130,320元票據債權。被
      告既係依債權讓與之法律關係而取得系爭本票裁定所載之
      債權，依民法第299條第1項規定，原告於受債權讓與通知
      時，如有得對抗讓與人即台灣通用公司之事由，皆得以對
      抗受讓人即被告。
（二）次查，原告否認曾與訴外人蔡崇勇及陳錦田共同簽發系爭
      本票，系爭本票既非原告所簽發，原告自無票據發票人之
      付款責任。又原告與台灣通用公司間亦無系爭本票裁定所
      載之130,320元之票據債權債務關係存在。依票據法第13
      條前段之反面解釋及最高法院73年台上字第4364號判例意
      旨，原告自得爰引上揭抗辯事由對抗台灣通用公司，且依
      前述債權讓與之規定，亦得據此對抗被告。
（三）倘被告仍主張原告應付系爭本票裁定所載之130,320元之
      票據債務，依民事訴訟法第277條規定及民事舉證責任分
      配之法理，被告自應舉證證明系爭本票上關於原告簽名為
      真正，且應證明原告與台灣通用公司間確實存有系爭本票
      裁定所載130,320元之票據債權債務關係。
（四）退一步言，系爭本票之到期日為82年10月2日，依票據法
      第22條第1項規定，系爭本票對本票發票人即原告之票據
      上權利，本應至85年10月2日起即已罹於時效而消滅。雖
      台灣通用公司曾向台灣台北地方法院就系爭本票聲請核發
      本票裁定並經該院於84年10月23日裁定在案。倘認上開聲
      請核發本票裁定之行為具有民法第129條第1項第1款請求
      之性質而有中斷上開3年時效之效力。惟台灣通用公司自
      提出上開聲請後並未於6個月內起訴或為民法第129條第2
      項第5款所定與起訴有同一效力之行為（即聲請強制執行
      ），依民法第130條規定，系爭本票之3年時效即視為不中
      斷，故系爭本票對本票發票人即原告之票據上權利，仍應
      至85年10月2日起即已因時效而消滅。
（五）為此先位聲明以：確認被告所持有原告於82年2月2日所簽
      發、到期日為84年10月2日，面額781,920元中之130,320
      元之本票債權不存在。備位聲明則為：確認被告所持有原
      告於82年2月2日所簽發、到期日為84年10月2日，面額
      781,920元中之130,320元之本票票據上請求權利已因時效
      而消滅。
二、被告未於言詞辯論期日到場，亦未提出書狀作何聲明或陳述
    。
三、本院之判斷
（一）原告主張訴外人台灣通用公司執系爭本票向台灣台北地方
      法院聲請本票裁定，經該院以84年度票字第17995號民事
      裁定准許在案，嗣被告執訴外人台灣通用公司之債權讓與
      證明書、債權讓與通知書及上開本票裁定為執行名義，向
      本院民事執行處聲請強制執行，案分94年度執字第10893
      號執行事件，惟被告於執行程序進行中，以執行無實益具
      狀聲請核發債權憑證等事實，業據原告提出台灣台北地方
      法院民事裁定、存證信函、債權讓與證明書、應收帳款讓
      渡合約書等件為證，並經本院依職權調取本院94年度執字
      第10893號執行卷宗、台灣台北地方法院84年度票字第
      17995號民事卷宗核閱無訛，堪信為真實。
（二）按確認之訴非原告有即受確認判決之法律上利益者，不得
      提起。所謂即受確認判決之法律上利益，係指法律關係之
      存在與否不明確，原告主觀上認為其在法律上之地位有不
      妥之狀態存在，且此種不妥之狀態，能以確認判決將之除
      去者而言，最高法院52年台上字第1240號判例可資參照。
      原告主張訴外人台灣通用公司執有之系爭本票並非其所共
      同簽發，其與訴外人台灣通用號公司間並無本票債權存在
      ，而被告係受讓訴外人台灣通用公司之前揭票據債權，並
      執系爭本票裁定及債權讓與證明書、債權讓與通知書向本
      院民事執行處聲請強制執行，則被告對原告就系爭本票是
      否有債權存在，陷於不確定之狀態，而此種不確定狀態之
      存在使原告是否應負系爭本票發票人責任之法律上地位生
      不安之危險，此不安之危險得以確認判決除去，參照上開
      說明，應認原告有提起本件確認訴訟之法律上利益。
（三）按票據係文義證券，其在票據上簽名者，依票上所載文義
      負責；二人以上共同簽名者，應連帶負責，固為票據法第
      5條所明定；惟此所謂簽名，係指真正之簽名而言，如該
      簽名出於偽造，依同法第15條之規定，雖不影響於真正簽
      名之效力，要之被偽造簽名之本人，究不負票據債務人之
      責任；次按確認法律關係不存在之訴，如被告主張其法律
      關係存在時，應由被告負舉證責任（最高法院56年度台上
      字第2222號判決、51年度台上字第3309號、42年度台上字
      第170號判例意旨參照）。是本票本身是否真實，即是否
      為發票人所作成，應由執票人負證明之責。又債務人於受
      通知時，所得對抗讓與人之事由，皆得以之對抗受讓人，
      民法第299條第1項定有明文。本件原告既主張系爭本票為
      他人冒用其名義所簽發，而被告係自訴外人台灣通用公司
      受讓系爭本票債權，自應對系爭本票係由原告與訴外人蔡
      崇勇、陳錦田所共同簽發或原告有授權他人簽發系爭本票
      乙節負舉證責任，惟查被告經合法通知均未到庭，亦未提
      出任何書狀或就系爭本票確為原告所簽名乙節為證明，從
      而，原告訴請確認被告執有系爭面額781,920元之本票中
      之130,320元對於原告部分之本票債權不存在，為有理由
      。
（四）綜上所述，本件被告無法證明系爭本票係由原告與訴外人
      蔡崇勇、陳錦田所共同簽發或原告有授權他人簽發，則先
      位聲明部分，即原告訴請確認被告執有系爭面額781,920
      元之本票中之130,320元對於原告部分之本票債權不存在
      ，為有理由。又原告先位聲明既獲勝訴判決，則其備位之
      訴部分，本院即無庸審酌，附此敘明。
四、據上論結，本件原告之訴為有理由，依民事訴訟法第78條，
    判決如主文。
中    華    民    國    95    年    1    月     27    日
                  新竹簡易庭    法  官  楊明箴
以上正本係照原本作成。
如對本判決上訴，須於判決送達後20日內向本院提出上訴狀。
中    華    民    國    95    年    1    月     27    日
                                書記官  許麗汝


司法院資訊處製作；財團法人民間司法改革基金會備份。
